最高法院刑事判決　　　　　　　　　　　　　　　八十八年度台上字第三一三八號
　　上　訴　人　甲○○
右上訴人因貪污案件，不服台灣高等法院中華民國八十七年十二月二日第二審更審判
決（八十六年度重上更(三)字第二八五號，起訴案號：台灣台北地方法院檢察署八十一
年度偵字第一七五七一號），提起上訴，本院判決如左：
    主  文
原判決撤銷，發回台灣高等法院。
    理  由
本件原判決認定上訴人甲○○係行政院國軍退除役官兵輔導委員會所屬榮民印刷廠（
下稱榮民印刷廠）會計主任（於民國八十一年八月十六日退休），為依據法令從事公
務之人員。緣榮民印刷廠與該廠轉投資之私法人榮裕印刷裝訂事業股份有限公司（簡
稱榮裕公司）訂有合作契約，約定雙方基於發展事業需要，得互相融資。七十七年八
月二十日時任榮民印刷廠副廠長之吳惟行（業經原審另案判處有期徒刑二年，減為有
期徒刑一年）因債台高築，竟藉榮裕公司火災受損向榮民印刷廠借新台幣（下同）八
百萬元以維修添購機器設備之機會，指示上訴人將付款支票分成二張，其中三百萬元
支票不必記載受款人，交其暫時週轉，上訴人乃基於圖利吳惟行而與之犯意聯絡之意
思，於七十七年八月二十四日，在榮民印刷廠，交待會計室不知情之承辦員斐漢民將
支票分成五百萬元、三百萬元二張，三百萬元不抬頭，以便副廠長取用，著由該廠不
知情之秘書室出納俞鳳英填寫該廠委託中央信託局付款面額五百萬元支票及該廠委託
台北市銀行雙園分行付款、面額三百萬元支票各乙紙，其中面額三百萬元，票號00
00000號，發票日七十七年八月二十四日之支票未依規定寫明受款人，該二紙支
票於上訴人、吳善江（廠長）在發票人處蓋章後由俞鳳英轉交徐慧蓉（會計室助理員
）逕交吳惟行簽收，吳惟行僅將其中五百萬元之支票交榮裕公司入帳，另紙三百萬元
之支票未經交付榮裕公司，而於同日存入吳惟行私人在台北市銀行雙園分行第六○六
六六－○帳戶內，直接圖利吳惟行三百萬元。七十七年十二月三十日，吳惟行又以榮
裕公司需復建廠房為由，指示該公司財務經理王能聰再向榮民印刷廠借款二百萬元，
榮民印刷廠出納俞鳳英乃依規定開立台北市銀行雙園分行，發票日為七十七年十二月
三十一日，面額二百萬元，票號0000000，受款人為榮裕公司之支票一張，交
由上訴人、吳惟行（此時吳惟行已升任廠長）在發票人處蓋章，吳惟行又指示上訴人
將受款人榮裕公司名稱劃掉，將支票交其週轉使用，上訴人明知與規定不符，仍基於
圖利吳惟行之共同及概括犯意，於七十七年十二月三十一日下午在榮民印刷廠將受款
人榮裕公司之名稱塗銷蓋上其發票印鑑章，俞鳳英見上訴人已蓋章，亦在塗銷處蓋章
後，未交付與榮裕公司，逕將支票交由徐慧蓉轉交吳惟行簽收，於同日存入吳惟行私
人在台北市銀行雙園分行第六○六六六－○帳戶內，直接圖利吳惟行二百萬元。迄七
十九年元月十五日，榮民印刷廠主動自應付與榮裕公司之貨款內扣還上開業經交付借
予榮裕公司之五百萬元借款等情，因而撤銷第一審之科刑判決，改判仍論處上訴人共
同連續依據法令從事公務之人員，對於主管之事務直接圖利罪刑，固非無見。
惟查：(一)按公司法所稱公司負責人，在股份有限公司為董事；股份有限公司董事長對
外代表公司，董事長請假或因故不能行使職權時，由副董事長代理之；無副董事長或
副董事長亦請假或因故不能行使職權時，由董事長指定常務董事一人代理之；其未設
常務董事者，指定董事一人代理之；董事長未指定代理人者，由常務董事或董事互推
一人代理之，公司法第八條第一項、第二○八條第三項定有明文。上開有關董事職權
之規定，並未將董事區分為掛名董事與非掛名董事之分，或將掛名董事排除在外。卷
查榮裕公司八十七年九月一日榮管字第七四號函雖謂：「吳惟行雖於七十七年十二
月二十九日經本公司臨時股東會通過為掛名董事，……並不在本公司上班」，惟證人
即榮裕公司財務經理王能聰於法務部調查局證稱：「……同年（七十七年）十二月三
十一日的借款二百萬元未領到，該廠會計部門說是廠長吳惟行拿去了，因為吳惟行兼
任本公司董事長，所以未便追問」（見偵字第一四七六八號卷第十四頁背面），苟吳
惟行當時確擔任榮裕公司董事長，或依法有權對外代表該公司之董事，則其自有權代
表榮裕公司收受榮民印刷廠所貸予之二百萬元支票，不因其是否為掛名董事（或董事
長）而有所差異。在此情形下，吳惟行將所代收取之該二百萬元支票存入自己帳戶使
用，能否謂上訴人係圖利吳惟行，即非無審究餘地。乃原審並未究明榮裕公司於七十
七年十二月三十一日是否由吳惟行擔任對外代表公司之董事長或董事，徒以榮裕公司
前函所述「吳惟行為掛名董事」「並不在本公司上班」云云，遽謂吳惟行無權代表榮
裕公司領取榮民印刷廠出借之該二百萬元支票，難謂無應於審判期日調查之證據未予
調查之違法。(二)原判決事實認定七十九年元月十五日，榮民印刷廠主動自應付與榮裕
公司之貨款內扣還上開業經交付借予榮裕公司之五百萬元借款云云，惟依卷附榮民印
刷廠致榮裕公司之七十九年五月三十日榮印計字第一○七○號函記載「貴公司七十
九年元月十三日歸還本廠新台幣伍佰萬元，其收項目如左：一七十七年八月十七日
榮財字第○七四號函借捌佰萬元，還佰萬元，二七十七年十二月三十日榮財字第
一○六號函借貳佰萬元，還貳佰萬元」（見偵字第一四七六八號卷第三二頁），原
判決前開認定，亦有與卷存資料不相適合之違誤。以上或為上訴意旨所指摘，或為本
院得依職權調查之事項，應認原判決仍有撤銷發回之原因。
據上論結，應依刑事訴訟法第三百九十七條、第四百零一條，判決如主文。
中      華      民      國    八十八    年      六      月     十七     日
                              最高法院刑事第十庭
                                  審判長法官  莊  登  照
                                        法官  洪  明  輝
                                        法官  蔡  清  遊
                                        法官  黃  一  鑫
                                        法官  林  秀  夫
      右正本證明與原本無異
                                              書  記  官
中      華      民      國    八十八    年      六      月    二十五    日
